ACORDAO-COMPLETO-2543503

ACÓRDÃO 4582/2022 ATA 28/2022 - PRIMEIRA CÂMARA

VISTOS, relatados e discutidos esses autos de concessão de aposentadoria a Luís Fernando dos Santos no cargo de Analista Judiciário, Especialidade Oficial de Justiça Avaliador, no Tribunal Regional Federal da 4ª Região - TRF-4.
ACORDAM os ministros do Tribunal de Contas da União, reunidos em sessão da 1ª Câmara, ante as razões expostas pelo Relator, e com fundamento nos arts. 71, inciso III, da Constituição Federal de 1988; 1º, inciso V, e 39, inciso II, da Lei 8.443/1992; 1º, inciso VIII; 259, inciso II; 260, § 1º, e 262 do Regimento Interno, e na Súmula TCU 106, em:
9.1. considerar ilegal o ato de aposentadoria de Luís Fernando dos Santos e negar-lhe registro;
9.2. dispensar a devolução das quantias recebidas de boa-fé pelo interessado até a data de ciência desta decisão pelo TRF-4;
9.3. determinar ao TRF-4 que, no prazo indicado, contado a partir desta decisão:
9.3.1. em quinze dias:
9.3.1.1. cesse os pagamentos decorrentes do ato impugnado, sob pena do ressarcimento das quantias pagas indevidamente e responsabilização solidária da autoridade competente;
9.3.1.2. comunique ao interessado a presente deliberação e o alerte que o efeito suspensivo proveniente da interposição de eventuais recursos junto ao TCU não o exime da devolução dos valores percebidos indevidamente, caso o recurso não seja provido;
9.3.2. em trinta dias:
9.3.2.1. encaminhe documentos comprobatórios de que o interessado está ciente do julgamento deste Tribunal;
9.3.2.2. emita novo ato de aposentadoria, livre das irregularidades apontadas, em substituição ao ora examinado, submetendo-o à nova apreciação por este Tribunal.

Aposentadoria de Luís Fernando dos Santos, submetido pelo Tribunal Regional Federal da 4ª Região (TRF-4), para fins de registro, à apreciação deste Tribunal.

Primeira Câmara

3. Interessado: Luís Fernando dos Santos (XXX.255.070-XX), servidor aposentado

13.1. Ministros presentes: Walton Alencar Rodrigues (Presidente), Benjamin Zymler, Vital do Rêgo e Jorge Oliveira (Relator).
13.2. Ministros-Substitutos presentes: Augusto Sherman Cavalcanti e Weder de Oliveira.

JORGE OLIVEIRA

Trata-se do exame do ato de aposentadoria de Luís Fernando dos Santos, submetido pelo Tribunal Regional Federal da 4ª Região - TRF-4, para fins de registro, à apreciação deste Tribunal de acordo com o art. 71, inciso III, da Constituição Federal.
2.	Transcrevo, a seguir, excertos da instrução da unidade técnica, cuja análise contou com a anuência do MPTCU:
	" (...) 
	Exame das Constatações
	9. Ato: 25741/2019 - Inicial - Interessado: Luís Fernando dos Santos - CPF: XXX.255.070-XX
	9.1. Parecer do Controle Interno: considerar o ato legal.
	9.2. Constatações e análises: 
	9.2.1.	Indício encontrado para o servidor Luís Fernando dos Santos de CPF XXX.255.070-XX - tipo de indício: acumulação ilegal de parcelas de Gratificação de Atividade Externa e VPNI (quintos ou décimos) decorrentes da função comissionada que era paga indistintamente a todos os ocupantes do cargo efetivo de Analista Judiciário, especialidade Oficial de Justiça Avaliador, situação: ENCAMINHADO PARA ESCLARECIMENTO.
	a. Justificativa do Gestor de Pessoal: Não há. Verificação efetuada no âmbito do TCU.
	b. Análise do Controle Interno: Não há. Verificação efetuada no âmbito do TCU.
	c. Análise da Equipe Técnica: Ilegal
	O interessado possui acumulação ilegal de parcelas de Gratificação de Atividade Externa e VPNI (quintos ou décimos) decorrentes da função comissionada que era paga indistintamente a todos os ocupantes do cargo efetivo de Analista Judiciário, especialidade Oficial de Justiça Avaliador; por isso, o pagamento dos referidos quintos está ilegal, devendo ser excluído.
	9.2.2. Houve o registro de pelo menos uma rubrica com 'Denominação para análise pelo TCU = Vantagem de caráter pessoal (116035 - VPNI FC-05 MP 2225-45/01 (Vantagem de caráter pessoal - Incorporação de quintos/décimos de função) - R$ 3.434,43) .
	a. Justificativa do Gestor de Pessoal: Não há. Verificação efetuada no âmbito do TCU.
	b. Análise do Controle Interno: Não há. Verificação efetuada no âmbito do TCU.
	c. Análise da Equipe Técnica: Ilegal
	O interessado possui acumulação ilegal de parcelas de Gratificação de Atividade Externa e VPNI (quintos ou décimos) decorrentes da função comissionada que era paga indistintamente a todos os ocupantes do cargo efetivo de Analista Judiciário, especialidade Oficial de Justiça Avaliador; por isso, o pagamento dos referidos quintos está ilegal, devendo ser excluído.
	9.2.3. No tempo calculado para fins de anuênio foram computados períodos não contínuos. Militar (art. 100 da Lei 8.112/1990) de 13/07/1977 a 30/06/1978 e tempo no cargo em que se deu a aposentadoria de 01/09/1993 a 10/02/2019.
	a. Justificativa do Gestor de Pessoal: Não há. Verificação efetuada no âmbito do TCU.
	b. Análise do Controle Interno: Não há. Verificação efetuada no âmbito do TCU.
	c. Análise da Equipe Técnica: Ilegal
	O interessado possui adicional de tempo de serviço em percentual superior ao entendimento jurisprudencial do TCU, em razão de ter computado tempo de serviço público não contínuo. Nesse sentido, o pagamento está ilegal, devendo ser recalculado.
	(...) 
	CONCLUSÃO
	10. A abrangência e a profundidade das verificações levadas a efeito fundamentam convicção de que o Ato 25741/2019 pode ser apreciado pela ilegalidade, em razão das irregularidades apontadas no item 'Exame das Constatações' desta instrução, que representam afronta à legislação e à jurisprudência de referência
	PROPOSTA DE ENCAMINHAMENTO
	11. Ante o exposto, com fundamento no art. 71, inciso III, da Constituição Federal; no art. 1º, inciso V, e art. 39, incisos I e II, da Lei 8.443/1992; no art. 260 do Regimento Interno do Tribunal de Contas da União, propõe-se: 
	11.1. Considerar ilegal e recusar registro ao ato de aposentadoria de Luís Fernando dos Santos do quadro de pessoal do Tribunal Regional Federal da 4ª Região, com base nos arts. 71, inciso III, da Constituição Federal; 1º, inciso V, e 39, inciso II, da Lei 8.443/1992 e 260, § 1º, do Regimento Interno.
	11.2. Com fulcro no art. 262, caput, do Regimento Interno deste Tribunal, determinar ao Tribunal Regional Federal da 4ª Região que: 
	11.2.1.	dispense a devolução dos valores indevidamente recebidos de boa-fé até a data da ciência do Tribunal Regional Federal da 4ª Região, do acórdão que vier a ser proferido, com base no Enunciado 106 da Súmula da Jurisprudência do TCU.
	11.2.2.	promova a exclusão, no prazo 15 (quinze) dias, contados a partir da ciência desta deliberação, sujeitando-se a autoridade administrativa omissa à responsabilidade solidária, da rubrica apontada em face de manifesta ilegalidade, uma vez que o seu pagamento não encontra respaldo na jurisprudência deste Tribunal.
	11.2.3.	dê ciência, no prazo de quinze dias, contados da notificação, do inteiro teor desta deliberação ao interessado, alertando-o de que o efeito suspensivo proveniente da interposição de eventuais recursos junto ao TCU não o exime da devolução dos valores percebidos indevidamente, caso o recurso não seja provido.
	11.2.4.	promova o recálculo, no prazo 15 (quinze) dias, contados a partir da ciência desta deliberação, sujeitando-se a autoridade administrativa omissa à responsabilidade solidária, do valor atualmente pago relativo à rubrica apontada, em face de manifesta ilegalidade."
	É o relatório.

não há.

Procurador Sergio Ricardo Costa Caribé

APOSENTADORIA. TRF-4. INCLUSÃO DE PARCELA DE QUINTOS DE FUNÇÃO CUMULATIVAMENTE COM A GAE. BIS IN IDEM. IMPOSSIBILIDADE. CÔMPUTO DE TEMPOS NÃO CONTÍNUOS PARA FINS DE CONCESSÃO DE ANUÊNIO. ILEGALIDADE. NEGATIVA DE REGISTRO. DETERMINAÇÕES.

APOSENTADORIA (APOS)

Secretaria de Fiscalização de Integridade de Atos e Pagamentos de Pessoal e de Benefícios Sociais - Sefip

Em exame, neste processo, o ato de concessão de aposentadoria de Luís Fernando dos Santos no cargo de Oficial de Justiça Avaliador Federal/Executante de Mandados do Tribunal Regional do Trabalho da 4ª Região.
2.	A Secretaria de Fiscalização de Integridade de Atos e Pagamentos de Pessoal e de Benefícios Sociais - Sefip opinou, com a concordância do Ministério Público junto ao TCU - MPTCU, pela ilegalidade do ato, em virtude da inclusão nos proventos de:
	a) quintos/décimos relativa à função inerente ao próprio cargo do interessado e cumulativamente com a Gratificação de Atividade Externa - GAE;
	b) anuênio calculado com base em tempos não contínuos.
3.	Estou integralmente de acordo com essas conclusões e adoto as análises contidas nos pareceres contidos nos autos como parte das minhas razões de decidir, sem prejuízo de fazer breves considerações sobre essas questões.
4.	O interessado ocupava o cargo de Analista Judiciário - Especialidade Execução de Mandados (antigo Oficial de Justiça Avaliador) , sendo que os quintos incorporados decorrem do exercício da função de executante de mandados.
5.	Além disso, a remuneração do interessado contempla a Gratificação de Atividade Externa, vantagem criada com o exato propósito de bonificar o exercício da execução de mandados, inerente a seu cargo. Assim, o pagamento desses quintos cumulativos com a GAE constitui verdadeiro bis in idem, com dupla remuneração pelo mesmo fundamento: o exercício das atribuições de execução de mandados.
6.	De fato, vale destacar que o Supremo Tribunal Federal já se pronunciou acerca dessa matéria nos autos do MS 35.662/DF, oportunidade na qual afastou a possibilidade de percepção simultânea das duas vantagens, por terem sido concedidas sob o mesmo fundamento: 
	"EMBARGOS DE DECLARAÇÃO NOS EMBARGOS DE DECLARAÇÃO NO AGRAVO REGIMENTAL NO MANDADO DE SEGURANÇA. TRIBUNAL DE CONTAS DA UNIÃO. APRECIAÇÃO DA LEGALIDADE DO ATO DE CONCESSÃO INICIAL DE APOSENTADORIA. IMPOSSIBILIDADE DE CUMULAÇÃO DE PARCELA DE QUINTOS TRANSFORMADA EM VANTAGEM PESSOAL NOMINALMENTE IDENTIFICADA - VPNI COM A GRATIFICAÇÃO DE ATIVIDADE EXTERNA - GAE. CONTROVÉRSIA DISTINTA DA VERSADA NO RE 638.115/CE-RG. EMBARGOS ACOLHIDOS PARA PRESTAR ESCLARECIMENTOS, SEM MODIFICAÇÃO DO ACÓRDÃO EMBARGADO. 
	I - O RE 638.115/CE-RG, da relatoria do Ministro Gilmar Mendes, versa sobre a incorporação de quintos no tocante ao exercício de funções comissionadas no período compreendido entre a edição da Lei 9.624/1998 e a MP 2.225-48/2001. 
	II - A controvérsia estabelecida nestes autos é diferente. Além de os quintos em questão terem sido incorporados antes das referidas normas, o que se discute neste feito é a impossibilidade de cumulação destes com a Gratificação de Atividade Externa - GAE, por serem vantagens conferidas com base na mesma fundamentação. 
	III - Conforme a jurisprudência desta Suprema Corte, são inacumuláveis vantagens concedidas sob o mesmo fundamento. Precedentes. 
	IV - Embargos de declaração acolhidos para prestar esclarecimentos, sem modificação do acórdão embargado." (destaque inserido) 
7.	Importante também notar que o art. 16 da Lei 11.416/2006, que instituiu a GAE, devida exclusivamente ao Oficial de Justiça Avaliador, vedou a percepção dessa gratificação para os servidores designados para o exercício de função comissionada e para os ocupantes de cargo em comissão:
	"Art. 16.  Fica instituída a Gratificação de Atividade Externa - GAE, devida exclusivamente aos ocupantes do cargo de Analista Judiciário referidos no § 1º do art. 4º desta Lei.
	§ 1º A gratificação de que trata este artigo corresponde a 35% (trinta e cinco por cento) do vencimento básico do servidor.
	§ 2º É vedada a percepção da gratificação prevista neste artigo pelo servidor designado para o exercício de função comissionada ou nomeado para cargo em comissão." (grifei) 
8.	Uma vez que a GAE não é devida ao servidor ativo que exerce função ou cargo em comissão, não é possível concedê-la ao inativo que se aposenta com as vantagens previstas no art. 193 da Lei 8.112/1990, sob pena de conferir tratamento mais vantajoso ao inativo que ao ativo. 
9.	Adicionalmente, identificou-se a concessão de anuênios em percentual superior ao devido, em razão da averbação de tempo de serviço descontínuo, ou seja, ignorando período em que houve rompimento de vínculo do interessado com a Administração Pública, o que é considerado ilegal pela jurisprudência deste Tribunal.
10.	Segundo a referida jurisprudência, para fazer jus ao adicional por tempo de serviço, o servidor deve atender aos seguintes requisitos: (i) o tempo de serviço público computado deve ter sido adquirido na vigência da legislação que gerou tal vantagem; e (ii) não deve ter havido o rompimento do vínculo jurídico do servidor com a Administração. Nesse sentido, os Acórdão 4322/2015-TCU-Primeira Câmara, relatado pelo Ministro Bruno Dantas, e 11.838/2016 - 2ª Câmara, relatado pela Ministra Ana Arraes. 
11.	No caso ora examinado, verifica-se, no mapa do tempo de serviço contido na peça 3, que o período de serviço militar, de 13/7/1977 a 30/6/1978 (art. 100 da Lei 8.112/1990) , não poderia ter sido computado para fins de anuênio, uma vez que depois dele houve quebra de vínculo com a Administração Pública Federal, só refeito em 1/9/1993, quando ingressou no cargo em que se deu a aposentadoria.
12.	Nessas circunstâncias, o ato deve ser considerado ilegal, com negativa de registro, sem prejuízo de dispensar a devolução dos valores indevidamente recebidos de boa-fé, consoante o Enunciado 106 da súmula da jurisprudência do TCU.
	Assim, manifesto-me de acordo com as propostas de encaminhamento uniformes da unidade técnica e do MP/TCU e voto por que o Tribunal adote a minuta de acórdão que ora submeto à deliberação deste Colegiado.
TCU, Sala das Sessões, em 16 de agosto de 2022.
JORGE OLIVEIRA 
Relator